---
title: "Equações de Primeira Ordem"
description: |
  Este Post discute Equações em Diferença de Primeira Ordem.
author:
  - name: Rafael Peixoto
    affiliation: Universidade Estadual de Campinas
    url: {}
slug: peixoto2020primordem
date: "`r Sys.Date()`"
bibliography: EqDiff.bib
nocite: | 
  @neusser2016difference, @wainwright2005fundamental, @sartoris2020eqdif, @sartoris2020eqdif2
csl: associacao-brasileira-de-normas-tecnicas-ipea.csl
categories:
  - Introdução
  - Matemática
output:
  distill::distill_article:
    self_contained: false
    toc: true
---

```{r setup, include=FALSE}
knitr::opts_chunk$set(echo = FALSE)
library(LSDinterface)
library(tidyverse)
library(forecast)
library(ggthemes)
```

## Introdução

Em contextos em que o tempo é tomado como uma variável discreta --- ou seja, a variável $t$ só pode assumir valores inteiros ---, o padrão de mudança de uma variável $x$ deve ser descrito pelas chamadas *equações em diferença*, ao invés de por equações diferenciais ou derivativas.

Como $t$ só pode assumit valores inteiros, quando se compara valores de $x$ em dois períodos consecutivos, tem-se que $\Delta t = 1$, portanto, o padrão de mudança $\frac{\Delta x}{\Delta t}$ pode ser simplificado para $\Delta x$. essa é a **primeira diferença** de $x$. Adicionando-se o subscrito referente ao periodo em que ocorre a mudança $\Delta x$, tem-se:

$$
\Delta x_t \equiv x_t - x_{t-1}
$$

Assim, padrões de mudança como $\Delta x_t = 2$ podem ser expresas como

$$
\begin{aligned}
& x_t - x_{t-1} = 2 \\
& x_t = x_{t-1} + 2
\end{aligned}
$$

Equações em Diferença podem ser:

- linear ou não-linear
- homogênea ou não-homogênea
- de primeira ordem ou ordem maior

Esse texto visa analisar apenas equações de primeira ordem, ou seja, equações que envolvem apenas uma diferença de um período. Portanto, salvo indicação, toda vez que em que aparecer o termo *equação*, este estará se referindo a equações em diferenças de primeira ordem.

Um exemplo de equação de primeira ordem linear e não-homogênea é a seguinte equação afim:

$$
x_t = \theta x_{t-1} + z_t, \qquad \theta \ne 0
$$

A equação homogênea correspondente seria 

$$
x_t = \theta x_{t-1}
$$

## Solução

A trajetória no tempo, de uma equação em diferença, deve ser uma função de $t$ --- uma fórmula definindo os valores de $x$ em cada período de tempo --- consistente com a dada equação e com as condições iniciais.

### Método Iterativo

Antes de apresentar um método geral de solução de equações em diferença, é interessante discutir o método iterativo, que, embora rústico, ajuda a entender a natureza das soluções desse tipo de equação.

Equações de primeira ordem descrevem o padrão de mudança de $x$ entre dois períodos consecutivos. Uma vez que esse padrão é especificado --- e.g. $\Delta x_t = 2$ ---, e uma vez que é dado um valor inicial $x_0$, não é problema encontrar $x_1$ com a equação. De forma semelhante, uma vez encontrado $x_1$, é possível obter $x_2$, e assim por diante, iterando o madrão de mudança especificado pela equação em diferença.

**Exemplo 1:** Seja a equação em diferença $\Delta x_t = 2$, assumindo um valor inicial $x_0 = 15$. É possível inferir a trajetória da variável $x$ iterando a equação, a partir do valor inivial dado.

$$
\begin{aligned}
& \Delta x_t = 2 \\
& x_t - x_{t-1} = 2 \\
& x_t = x_{t-1} + 2 \\
& x_1 = x_0 + 2 \\
& x_2 = x_1 + 2 = (x_0 + 2) + 2 = x_0 + 2(2) \\
& x_3 = x_2 + 2 = [x_0 + 2(2)] + 2 = x_0 + 3(2) \\
& \dots
\end{aligned}
$$

Em geral, para qualquer período $t$:

$$
x_t = x_0 + t(2)
$$

Como foi estabelecido que $x_0 = 15$:

$$
x_t = 15 + 2t
$$

**Exemplo 2:** Seja a equação em diferença $x_t = 0.9x_{t-1}$, com um valor inicial não especificado. Por iteração tem-se:

$$
\begin{aligned}
& x_1 = 0.9x_0 \\
& x_2 = 0.9x_1 = 0.9(0.9x_0) = (0.9)^2x_0 \\
& x_3 = 0.9x_2 = 0.9(0.9)^2x_0 = (0.9)^3x_0 \\
& \dots
\end{aligned}
$$

Em geral, para qualquer período $t$:

$$
x_t = (0.9)^tx_0
$$


**Exemplo 3:** Seja a equação em diferença $x_t = 2x_{t-1}$. Por iteração, tem-se:

$$
\begin{aligned}
& x_1 = 2x_0 \\
& x_2 = 2x_1 = 2(2x_0) = (2)^2x_0 \\
& x_3 = 2x_2 = 2(2)^2x_0 = (2)^3x_0 \\
& \dots
\end{aligned}
$$

Em geral, para qualquer período $t$:

$$
x_t = (2)^tx_0
$$

**Exemplo 4:** Seja a equação em diferença $x_t = -4x_{t-1}$. Por iteração, tem-se:

$$
\begin{aligned}
& x_1 = -4x_0 \\
& x_2 = -4x_1 = -4(-4x_0) = (-4)^2x_0 \\
& x_3 = -4x_2 = -4(-4)^2x_0 = (-4)^3x_0 \\
& \dots
\end{aligned}
$$

Em geral, para qualquer período $t$:

$$
x_t = (-4)^tx_0
$$

**Exemplo 5:** Seja a equação em diferença $x_t = -\frac{1}{2}x_{t-1}$. Por iteração, tem-se:

$$
\begin{aligned}
& x_1 = -\frac{1}{2}x_0 \\
& x_2 = -\frac{1}{2}x_1 = -\frac{1}{2}(-\frac{1}{2}x_0) = (-\frac{1}{2})^2x_0 \\
& x_3 = -\frac{1}{2}x_2 = -\frac{1}{2}(-\frac{1}{2})^2x_0 = (-\frac{1}{2})^3x_0 \\
& \dots
\end{aligned}
$$

Em geral, para qualquer período $t$:

$$
x_t = (-\frac{1}{2})^tx_0
$$


### Método Geral

Seja uma equação em diferença de primeira ordem não-homogênea

$$
x_t + \theta x_{t-1} = f(t)
$$
A solução geral irá consistir na soma de dois componentes: 

- a *solução particular* $x_p$, que é qualquer solução da equação não-homogênea
- a *função complementar* $x_c$, que é a solução geral da equação reduzida (homogênea) $x_t + \theta x_{t-1} = 0$

O componente $x_p$ representa nível de equilíbrio intertemporal de $x$, e o componente $x_c$ representa os desvios da trajetória desse equilíbrio. A soma dos dois constitui a solução geral devido à presença de uma constante arbitrária. Para definir a solução, é necessário um condição inicial.


#### Função Complementar

Os exemplos 2 a 5 mostraram a aplicação do método iterativo em equações homogêneas. Essas equações possuem a forma geral 

$$
x_t - \theta x_{t-1} = 0
$$

ou 

$$
x_t = \theta x_{t-1}
$$ 

Como visto, em todos esses exemplos, a solução encontrada tomou a forma 

$$
x_t = (\theta)^tx_0
$$

Como $x_0$ é uma constante, essa solução também aparece como


$$
\begin{aligned}
\boxed{x_t = C(\theta)^t}
\end{aligned}
$$
<aside>
p.s. $C$ só é igual a $x_0$ em equações homogêneas. O mesmo não vale para equações não-homogêneas
</aside>

Além disso, os exemplos demonstraram quatro casos possíveis para esse tipo de equações:

- $\theta > 1$: solução explosiva, não oscilatória.
- $0 < \theta < 1$: solução convergente, não oscilatória.
- $-1 < \theta < 0$: solução convergente, oscilatória.
- $\theta < -1$: solução explosiva, oscilatória.


#### Solução Particular

Como mencionado acima, para $x_p$ é possível escolher *qualquer* solução da equação. Assim, uma estratégia muito utilizada é partir da forma mais simples possível e ir adicionando elementos conforme a solução nao se mostre adequada. De forma mais concreta, usualmente segue-se a seguinte ordem:

1. $x_t = A$
2. $x_t = At$
3. $x_t = At + B$

**Caso 1:** Seja a equação não-homogênea $x_t - 0.5x_{t-1} = 2$. A equação reduzida seria $x_t = 0.5x_{t-1}$, e sua função complementar $x_t = C(0.5)^t$. A solução particular da não-homogênea seria:

$$
\begin{aligned}
& x_t = A \\
& x_{t-1} = A \\[10pt]
& x_t - 0.5x_{t-1} = 2 \\
& A - 0.5A = 2 \\
& A = 4
\end{aligned}
$$

A solução geral seria:

$$
\begin{aligned}
& x_t = x_c + x_p \\
& x_t = C(\theta)^t + A \\
& x_t = C(0.5)^t + 4
\end{aligned}
$$

Caso, por exemplo, a condição inicial seja $x_0 = 3$:

$$
\begin{aligned}
& x_0 = C(0.5)^0 + 4 = 3 \\
& C = 3 - 4 \\
& C = -1 \\[10pt]
& x_t = -1(0.5)^t + 4 \\
& x_t = 4 - (0.5)^t
\end{aligned}
$$

**Caso 2:** Seja a equação não-homogênea $x_t - x_{t-1} = 3$. A equação reduzida seria $x_t = x_{t-1}$, e sua função complementar $x_t = C(1)^t = C$. A solução particular da não-homogênea seria:

$$
\begin{aligned}
& x_t = A \\
& x_{t-1} = A \\[10pt]
& x_t - x_{t-1} = 3 \\
& A - A = 3 \\
& 0A = 3
\end{aligned}
$$

Essa solução particular não é adequada, portanto parte-se para o segundo caso.

$$
\begin{aligned}
& x_t = At \\
& x_{t-1} = A(t-1) \\[10pt]
& x_t - x_{t-1} = 3 \\
& At - (At - A) = 3 \\
& At - At + A = 3 \\
& A = 3
\end{aligned}
$$

A solução geral seria 

$$
\begin{aligned}
& x_t = x_c + x_p \\
& x_t = C(\theta)^t + At \\
& x_t = C + 3t
\end{aligned}
$$

Caso, por exemplo, a condição inicial seja $x_0 = 5$:

$$
\begin{aligned}
& x_0 = C + 3(0) = 5 \\
& C = 5 \\[10pt]
& x_t = C + 3t \\
& x_t = 5 + 3t
\end{aligned}
$$

**Caso 3:** Seja a equação não-homogênea $x_t + 2x_{t-1} = t$. A equação reduzida seria $x_t = -2x_{t-1}$, e sua função complementar $x_t = C(-2)^t$. A solução particular da não-homogênea seria:

$$
\begin{aligned}
& x_t = At \\
& x_{t-1} = A(t-1) \\[10pt]
& x_t + 2x_{t-1} = t \\
& At + 2(At - A) = t \\
& At + 2At - 2A = t \\
& 3At - 2A = t + 0 \\
& \begin{cases}
  3A = 1 \\
  -2A = 0
  \end{cases}
\end{aligned}
$$

Essa solução particular não é adequada, portanto parte-se para o terceiro caso.

$$
\begin{aligned}
& x_t = At + B\\
& x_{t-1} = A(t-1) + B\\[10pt]
& x_t + 2x_{t-1} = t \\
& At + B + 2(At - A + B) = t \\
& At + B +2At - 2A + 2B = t \\
& 3At - 2A + 3B = t + 0 \\
& \begin{cases}
  3A = 1 \\
  -2A + 3B = 0
  \end{cases} \\
& A = \frac{1}{3}; \qquad B = \frac{2}{9}
\end{aligned}
$$

A solução geral seria 

$$
\begin{aligned}
& x_t = x_c + x_p \\
& x_t = C(\theta)^t + At + B \\
& x_t = C(-2)^t + \frac{1}{3}t + \frac{2}{9}
\end{aligned}
$$

Caso, por exemplo, a condição inicial seja $x_0 = \frac{20}{9}$:

$$
\begin{aligned}
& x_0 = C(-2)^0 + \frac{1}{3}(0) + \frac{2}{9} = \frac{20}{9} \\
& C = \frac{20}{9} - \frac{2}{9} \\
& C = 2 \\[10pt]
& x_t = C(-2)^t + \frac{1}{3}t + \frac{2}{9} \\
& x_t = 2(-2)^t + \frac{1}{3}t + \frac{2}{9}
\end{aligned}
$$

## Aplicações

Vejamos dois exemplos simples de modelos econômicos que utilizam equações em diferença.

### Modelo da Teia de Aranha

Esse é um modelo de demanda e oferta que utiliza o tempo discreto, portanto é definido com equações em diferença. Seja as equações de oferta e demanda:

$$
\begin{aligned}
\begin{cases}
Q_t^D = 130 - 20p_t \\
Q_t^O = 10 + 10p_{t-1}
\end{cases}
\end{aligned}
$$

O equilíbrio ocorre quando o preço for constante, $p_t = p_{t-1} = p$. Além disso, o equilíbrio ocorre quando a demanda e a oferta se igualam:

$$
\begin{aligned}
& Q_t^O = Q_t^D \\
& 10 + 10p = 130 -20p \\
& 30p = 120 \\
& p = 4 \\[10pt]
& Q = 10 + 10(4) = 130 - 20(4) \\
& Q = 50
\end{aligned}
$$

Porém, partindo de uma valor inicial $p \ne 4$, o modelo não se encontra em equilíbrio, sendo necessário analisar a sua dinâmica. Para tanto, manteremos os subscritos de $p$ nas equações:

$$
\begin{aligned}
\begin{cases}
Q_t^D = 130 - 20p_t \\
Q_t^O = 10 + 10p_{t-1}
\end{cases}
\end{aligned}
$$
\ 

$$
\begin{aligned}
& Q_t^O = Q_t^D \\
& 10 + 10p_{t-1} = 130 -20p_t \\
& 20p_t + 10p_{t-1} = 120 \\
& p_t + \frac{1}{2}p_{t-1} = 6
\end{aligned}
$$

Ao encontrar o equilíbrio, encontrou-se já uma solução particular para a equação não-homogênea. Vamos encontrar agora a função complementar:

$$
\begin{aligned}
& p_t + \frac{1}{2}p_{t-1} = 0 \\
& p_t = - \frac{1}{2}p_{t-1} \\[10pt]
& p_t = C(\theta)^t \\
& p_t = C(- \frac{1}{2})^t
\end{aligned}
$$

como $-1 < \theta < 0$, a solução é convergente e oscilatória.

Solução geral (utilizando a solução particular de equilíbrio):

$$
\begin{aligned}
& p_t = C(- \frac{1}{2})^t + 4
\end{aligned}
$$

Digamos que a condição inicial é $p_0 = 2$:

$$
\begin{aligned}
& p_0 = C(- \frac{1}{2})^0 + 4 = 2 \\
& C = -2 \\
\end{aligned}
$$

A solução final fica:

$$
\begin{aligned}
& p_t = 4 - 2(- \frac{1}{2})^t \\
& p_{t-1} = 4 - 2(- \frac{1}{2})^{t-1} = 4 + 4(- \frac{1}{2})^t \\[10pt]
& Q_t^D = 130 - 20p_t \\
& Q_t^D = 130 - 20[4 - 2(- \frac{1}{2})^t] \\
& Q_t^D = 50 + 40(- \frac{1}{2})^t \\[10pt]
& Q_t^O = 10 + 10p_{t-1} \\
& Q_t^O = 10 + 10[4 + 4(- \frac{1}{2})^t] \\
& Q_t^O = 50 + 40(- \frac{1}{2})^t \\
\end{aligned}
$$

Como está sendo utilizado a solução particular do equilíbrio, $Q_t^O = Q_t^D$.

Como já mencionado, o equilíbrio ocorre em $p = 4$, com $Q^O = Q^D = 50$, e a solução é convergente e oscilatória. Vejamos essa dinâmica em gráficos:

```{r, layout="l-body"}
# Acessar resultados do LSD
preco <- read.raw.lsd("preco.res.gz")

# Mudar nome das Variáveis (Colunas)
colnames(preco) <- 0:9

# Acrescentar t_0
preco <- preco %>%
  as_tibble() %>%
  add_row(.before = T, "0" = 0, "1" = 1, "2" = 2, "3" = 3, "4" = 4, 
          "5" = 5, "6" = 6, "7" = 7, "8" = 8, "9" = 9) %>%
  ts(start = 0)

# Visualizar Gráfico
autoplot(preco) +
  ggtitle("Preço") +
  xlab("t") +
  ylab(expression(p[t])) +
  theme_hc() +
  theme(plot.title = element_text(size = 15, hjust = 0.5, colour = "black"),
        plot.subtitle = element_text(size = 10, hjust = 0.5, colour = "darkblue"),
        legend.position = "right") +
  scale_colour_discrete(expression(p[0])) +
  scale_x_continuous(breaks = seq(from = 0,to = 10, by = 1)) +
  scale_y_continuous(breaks = seq(from = 0,to = 10, by = 1))
```

```{r, layout="l-body"}
# Acessar resultados do LSD
quant <- read.raw.lsd("quant.res.gz")

# Mudar nome das Variáveis (Colunas)
colnames(quant) <- 0:9

# Acrescentar t_0
quant <- quant %>%
  as_tibble() %>%
  ts

# Visualizar Gráfico
autoplot(quant) +
  ggtitle("Quantidade") +
  xlab("t") +
  ylab(expression(Q[t])) +
  theme_hc() +
  theme(plot.title = element_text(size = 15, hjust = 0.5, colour = "black"),
        plot.subtitle = element_text(size = 10, hjust = 0.5, colour = "darkblue"),
        legend.position = "right") +
  scale_colour_discrete(expression(p[0])) +
  scale_x_continuous(breaks = seq(from = 0,to = 10, by = 1)) +
  scale_y_continuous(breaks = seq(from = 10,to = 100, by = 10))
```


### Modelo de Harrod

Esse é um modelo macroeconômico que relaciona poupança, investimento e crescimento.

A poupança é uma parcela da renda passada, e é dada pela função:

$$
\begin{aligned}
& S_t = sY_{t-1}
\end{aligned}
$$

O investimento é proporcional ao aumento da renda, e é dado pela função:

$$
\begin{aligned}
& I_t = k(Y_t - Y_{t-1})
\end{aligned}
$$

O modelo parte do pressuposto de que o investimento é igual a poupança:

$$
\begin{aligned}
& S_t =  I_t \\
& sY_{t-1} = k(Y_t - Y_{t-1}) \\
& kY_t - (k + s)Y_{t-1} = 0 \\
& Y_t = \frac{k + s}{k}Y_{t-1}
\end{aligned}
$$

Essa é uma equação em diferença homogênea. Como $\theta = \frac{k + s}{k}$ só pode ser positivo e maior que $1$, a solução é não oscilatória e divergente. Portanto, não há uma renda de equilíbrio, e essa cresce indefinidamente. 

Digamos que $k$ e $s$ sejam tais que:

$$
\begin{aligned}
& S_t =  0.25Y_{t-1} \\
& I_t = 0.5(Y_t - Y_{t-1}) \\[10pt]
& Y_t = \frac{0.5 + 0.25}{0.5}Y_{t-1} \\
& Y_t = \frac{3}{2}Y_{t-1} \\
\end{aligned}
$$

Vejamos essa dinâmica no gráfico:

```{r, layout="l-body"}
# Acessar resultados do LSD
renda <- read.raw.lsd("renda.res.gz")

# Mudar nome das Variáveis (Colunas)
colnames(renda) <- 10:19

# Acrescentar t_0
renda <- renda %>%
  as_tibble() %>%
  add_row(.before = T, "10" = 10, "11" = 11, "12" = 12, "13" = 13, "14" = 14, 
          "15" = 15, "16" = 16, "17" = 17, "18" = 18, "19" = 19) %>%
  ts(start = 0)

# Visualizar Gráfico
autoplot(renda) +
  ggtitle("Renda") +
  xlab("t") +
  ylab(expression(Y[t])) +
  theme_hc() +
  theme(plot.title = element_text(size = 15, hjust = 0.5, colour = "black"),
        plot.subtitle = element_text(size = 10, hjust = 0.5, colour = "darkblue"),
        legend.position = "right") +
  scale_colour_discrete(expression(Y[0])) +
  scale_x_continuous(breaks = seq(from = 0,to = 6, by = 1)) +
  scale_y_continuous(breaks = seq(from = 10,to = 250, by = 20))
```


## Conclusão

Como visto, a solução geral de uma equação em diferença de primeira ordem é

$$
\begin{aligned}
& x_t = x_c + x_p \\
\end{aligned}
$$

Em que

$$
\begin{aligned}
& x_c = C(\theta)^t \\
\end{aligned}
$$

Sendo que 

- $\theta > 1$: solução explosiva, não oscilatória.
- $0 < \theta < 1$: solução convergente, não oscilatória.
- $-1 < \theta < 0$: solução convergente, oscilatória.
- $\theta < -1$: solução explosiva, oscilatória.

E

$$
\begin{aligned}
& x_p =  
\begin{cases}
A \\
At \\
At + B
\end{cases}\\
\end{aligned}
$$







