---
title: "Equações em Diferença Estocásticas"
description: |
  Este Post discute Equações em Diferença Estocásticas.
author:
  - name: Rafael Peixoto
    affiliation: Universidade Estadual de Campinas
    url: {}
slug: peixoto2020eqestoc
date: "Jan. 13, 2021"
bibliography: EqDiff.bib
nocite: | 
  @reginatto2019eqestoc
csl: associacao-brasileira-de-normas-tecnicas-ipea.csl
categories:
  - Introdução
  - Matemática
output:
  distill::distill_article:
    self_contained: false
    toc: true
---

```{r setup, include=FALSE}
knitr::opts_chunk$set(echo = FALSE)
library(LSDinterface)
library(tidyverse)
library(forecast)
library(ggthemes)
```

```{css, echo = FALSE}
d-article p {
  text-align: justify;
  font-size: 16px;
}

d-article p code {
  background: rgba(236, 236, 236, 0.8);
}
```


## Introdução

Equações em diferença estocásticas, como o nome deixa claro, são equações em difereça que possuem algum componente estocástico. É comum encontrá-las em modelos de séries temporais, como, por exemplo, *ruído branco* $x_t = \epsilon_t$ ou *passeio aleatório* $x_t = x_{t-1} + \epsilon_t$.

```{r, layout="l-body"}
# Acessar resultados do LSD
ruido <- read.raw.lsd("ruido.res.gz")

# Mudar nome das Variáveis (Colunas)
colnames(ruido) <- 1:3

# Acrescentar t_0
ruido <- ruido %>%
  as_tibble() %>%
  ts(start = 0)

# Visualizar Gráfico
autoplot(ruido) +
  ggtitle("Ruído Branco", subtitle = expression(paste(Nu, "(" , mu == 0, " , " ,sigma ^2 == 1, ")"))) +
  xlab("t") +
  ylab(expression(X[t])) +
  theme_hc() +
  theme(plot.title = element_text(size = 15, hjust = 0.5, colour = "black"),
        plot.subtitle = element_text(size = 10, hjust = 0.5, colour = "black"),
        legend.position = "right") +
  scale_colour_discrete("seed") +
  scale_x_continuous(breaks = seq(from = 0,to = 50, by = 5)) +
  scale_y_continuous(breaks = seq(from = -3,to = 3, by = 0.5))
```


```{r, layout="l-body"}
# Acessar resultados do LSD
passeio <- read.raw.lsd("passeio.res.gz")

# Mudar nome das Variáveis (Colunas)
colnames(passeio) <- 1:3

# Acrescentar t_0
passeio <- passeio %>%
  as_tibble() %>%
  add_row(.before = T, "1" = 0, "2" = 0, "3" = 0) %>%
  ts(start = 0)

# Visualizar Gráfico
autoplot(passeio) +
  ggtitle("Passeio Aleatório", subtitle = expression(paste(Nu, "(" , mu == 0, " , " ,sigma ^2 == 1, ")"))) +
  xlab("t") +
  ylab(expression(X[t])) +
  theme_hc() +
  theme(plot.title = element_text(size = 15, hjust = 0.5, colour = "black"),
        plot.subtitle = element_text(size = 10, hjust = 0.5, colour = "black"),
        legend.position = "right") +
  scale_colour_discrete("Seed") +
  scale_x_continuous(breaks = seq(from = 0,to = 50, by = 5)) +
  scale_y_continuous(breaks = seq(from = -12,to = 10, by = 2))
```


O ruído branco é um processo com média zero e variância constante. No caso do gráfico, está sendo utilizado uma ruído branco com distribuição normal e variância igual a um. O passeio aleatório é uma equação em diferença de primeira ordem não-homogênea, $x_t - \theta x_{t-1} = f(t)$, onde o termo $f(t)$ é um processo de ruído branco e o termo $\theta$ é igual a um. Caso $\theta > 1$ ou $\theta < -1$, a equação explode. Caso $-1 < \theta < 1$, a equação oscila em torno de um valor. Caso o termo $f(t)$ seja composto por um ruído branco mais uma constante, ou seja $f(t) = \epsilon_t + c$, a equação apresenta uma um *drift*.

```{r, layout="l-body"}
# Acessar resultados do LSD
drift <- read.raw.lsd("drift.res.gz")

# Mudar nome das Variáveis (Colunas)
colnames(drift) <- 1:3

# Acrescentar t_0
drift <- drift %>%
  as_tibble() %>%
  add_row(.before = T, "1" = 0, "2" = 0, "3" = 0) %>%
  ts(start = 0)

# Visualizar Gráfico
autoplot(drift) +
  ggtitle("Passeio Aleatório com Drift", 
          subtitle = expression(paste(Nu, "(" , mu == 0, " , " ,sigma ^2 == 1, "),  ", c == 0.5))) +
  xlab("t") +
  ylab(expression(X[t])) +
  theme_hc() +
  theme(plot.title = element_text(size = 15, hjust = 0.5, colour = "black"),
        plot.subtitle = element_text(size = 10, hjust = 0.5, colour = "black"),
        legend.position = "right") +
  scale_colour_discrete("Seed") +
  scale_x_continuous(breaks = seq(from = 0,to = 100, by = 10)) +
  scale_y_continuous(breaks = seq(from = 0,to = 50, by = 5))
```


Seja uma equação em diferença de primeira ordem não-homogênea

$$
x_t - \theta x_{t-1} = f(t)
$$
A solução geral irá consistir na soma de dois componentes: 

- a *solução particular* $x_p$, que é qualquer solução da equação não-homogênea
- a *função complementar* $x_c$, que é a solução geral da equação reduzida (homogênea) $x_t - \theta x_{t-1} = 0$

## Equação homogênea

A equação em diferença homogênea de primeira ordem $x_t - \theta x_{t-1} = 0$ possui a seguinte solução:

$$
\begin{aligned}
x_t = C(\theta)^t
\end{aligned}
$$

Em que:

- $\theta > 1$: solução explosiva, não oscilatória.
- $0 < \theta < 1$: solução convergente, não oscilatória.
- $-1 < \theta < 0$: solução convergente, oscilatória.
- $\theta < -1$: solução explosiva, oscilatória.

Caso $\theta$ seja uma variável estocástica, é possível que ela apresente diferentes valores ao longo do tempo, fazendo com que o comportamento da equação varie ao longo do tempo, conforme o valor de $\theta$.

```{r, layout="l-body"}
# Acessar resultados do LSD
homog <- read.raw.lsd("homog.res.gz")

# Mudar nome das Variáveis (Colunas)
colnames(homog) <- c(-1.05, -0.8, 0, 0.8, 1.05)

# Acrescentar t_0
homog <- homog %>%
  as_tibble() %>%
  add_row(.before = T, "-1.05" = 1, "-0.8" = 1, "0" = 1, "0.8" = 1, "1.05" = 1) %>%
  ts(start = 0)

# Visualizar Gráfico
autoplot(homog) +
  ggtitle(expression(x[t] == theta %*% x[t-1])) +
  xlab("t") +
  ylab(expression(x[t])) +
  theme_hc() +
  theme(plot.title = element_text(size = 15, hjust = 0.5, colour = "black"),
        plot.subtitle = element_text(size = 10, hjust = 0.5, colour = "darkblue"),
        legend.position = "right") +
  scale_colour_discrete(expression(theta)) +
  scale_x_continuous(breaks = seq(from = 0,to = 20, by = 2)) +
  scale_y_continuous(breaks = seq(from = -3,to = 3, by = 0.5))
```


```{r, layout="l-body"}
# Acessar resultados do LSD
rndhom <- read.raw.lsd("rndhom.res.gz")

# Mudar nome das Variáveis (Colunas)
colnames(rndhom) <- 1:10

# Acrescentar t_0
rndhom <- rndhom %>%
  as_tibble() %>%
  add_row(.before = T, "1" = 1, "2" = 1, "3" = 1, "4" = 1, "5" = 1,
          "6" = 1, "7" = 1, "8" = 1, "9" = 1, "10" = 1) %>%
  ts(start = 0)

# Visualizar Gráfico
autoplot(rndhom) +
  ggtitle(expression(x[t] == theta %*% x[t-1]),
          subtitle = expression(theta %~% paste(Nu, "(" , mu == 0, " , " ,sigma ^2 == 1, ")"))) +
  xlab("t") +
  ylab(expression(x[t])) +
  theme_hc() +
  theme(plot.title = element_text(size = 15, hjust = 0.5, colour = "black"),
        plot.subtitle = element_text(size = 10, hjust = 0.5, colour = "black"),
        legend.position = "right") +
  scale_colour_discrete("Seed") +
  scale_x_continuous(breaks = seq(from = 0,to = 20, by = 2)) +
  scale_y_continuous(breaks = seq(from = -5,to = 5, by = 1))
```


## Equação não-homogênea

Para resolver uma equação não-homogênea, $x_t - \theta x_{t-1} = f(t)$, é preciso achar a solução particular e depois somá-la com a função complementar da equação homogênea. Para tanto, é possível escolher *qualquer* solução da equação. 

Como visto, o passeio aleatório, $x_t = x_{t-1} + \epsilon_t$, é uma equação em diferença de primeira ordem não-homogênea em que $\theta = 1$. Caso haja drift, $f(t) = \epsilon_t + c$.

Assim como foi feito para a equação homogêna, vejamos o comportamento da equação não-homogênea para diferentes $\theta$:


```{r, layout="l-body"}
# Acessar resultados do LSD
naohom1 <- read.raw.lsd("naohom1.res.gz")

# Mudar nome das Variáveis (Colunas)
colnames(naohom1) <- c(-0.8, 0.8)

# Acrescentar t_0
naohom1 <- naohom1 %>%
  as_tibble() %>%
  add_row(.before = T, "-0.8" = 0, "0.8" = 0) %>%
  ts(start = 0)

# Visualizar Gráfico
autoplot(naohom1) +
  ggtitle(expression(x[t] == theta %*% x[t-1] + epsilon[t]),
          subtitle = expression(epsilon %~% paste(Nu, "(" , mu == 0, " , " ,sigma ^2 == 1, ")"))) +
  xlab("t") +
  ylab(expression(x[t])) +
  theme_hc() +
  theme(plot.title = element_text(size = 15, hjust = 0.5, colour = "black"),
        plot.subtitle = element_text(size = 10, hjust = 0.5, colour = "black"),
        legend.position = "right") +
  scale_colour_discrete(expression(theta)) +
  scale_x_continuous(breaks = seq(from = 0,to = 100, by = 10)) +
  scale_y_continuous(breaks = seq(from = -5,to = 5, by = 1))
```



```{r, layout="l-body"}
# Acessar resultados do LSD
naohom2 <- read.raw.lsd("naohom2.res")

# Mudar nome das Variáveis (Colunas)
colnames(naohom2) <- c(-1, 1)

# Acrescentar t_0
naohom2 <- naohom2 %>%
  as_tibble() %>%
  add_row(.before = T, "-1" = 0, "1" = 0) %>%
  ts(start = 0)

# Visualizar Gráfico
autoplot(naohom2) +
  ggtitle(expression(x[t] == theta %*% x[t-1] + epsilon[t]),
          subtitle = expression(epsilon %~% paste(Nu, "(" , mu == 0, " , " ,sigma ^2 == 1, ")"))) +
  xlab("t") +
  ylab(expression(x[t])) +
  theme_hc() +
  theme(plot.title = element_text(size = 15, hjust = 0.5, colour = "black"),
        plot.subtitle = element_text(size = 10, hjust = 0.5, colour = "black"),
        legend.position = "right") +
  scale_colour_discrete(expression(theta)) +
  scale_x_continuous(breaks = seq(from = 0,to = 100, by = 10)) +
  scale_y_continuous(breaks = seq(from = -20,to = 20, by = 5))
```



```{r, layout="l-body"}
# Acessar resultados do LSD
naohom3 <- read.raw.lsd("naohom3.res")

# Mudar nome das Variáveis (Colunas)
colnames(naohom3) <- c(-1.05, 1.05)

# Acrescentar t_0
naohom3 <- naohom3 %>%
  as_tibble() %>%
  add_row(.before = T, "-1.05" = 0, "1.05" = 0) %>%
  ts(start = 0)

# Visualizar Gráfico
autoplot(naohom3) +
  ggtitle(expression(x[t] == theta %*% x[t-1] + epsilon[t]),
          subtitle = expression(epsilon %~% paste(Nu, "(" , mu == 0, " , " ,sigma ^2 == 1, ")"))) +
  xlab("t") +
  ylab(expression(x[t])) +
  theme_hc() +
  theme(plot.title = element_text(size = 15, hjust = 0.5, colour = "black"),
        plot.subtitle = element_text(size = 10, hjust = 0.5, colour = "black"),
        legend.position = "right") +
  scale_colour_discrete(expression(theta)) +
  scale_x_continuous(breaks = seq(from = 0,to = 100, by = 10)) +
  scale_y_continuous(breaks = seq(from = -500,to = 500, by = 100))
```


Assim como nas equações homogêneas, nas não-homogêneas:

- $\theta < 0$ faz a equação oscilar 
- $|\theta| > 1$ faz a equação explodir. 

O *drift* afeta mais os valores da série (os pontos de convergência) gerada pela equação quando $\theta > 0$ pois esses deslocamentos se reinforçam, ao contrário do que ocorre quando $\theta < 0$. Mas, de toda forma, o *drift* não muda o comportamento da equação (oscilatória ou não, convergente ou divergente). Além disso, esse comportamento não depende do valor inicial $x_0$, a menos que esse coincida com o ponto fixo da equação.


## Conclusão

A equação em diferença $x_t - \theta x_{t-1} = f(t)$ tem seu comportamento determinado principalmente por $\theta$, independentemente de $f(t)$ apresentar componentes estocásticos ou não.


#### Equação Estocástica App

Utilize o aplicativo abaixo para experimentar diferentes configurações da equação de primeira ordem.

```{r, layout="l-page"}
knitr::include_app("https://rafaelpeixoto.shinyapps.io/EqdiffEstoch/",  height = "500px")
```

