---
title: "Equações em Diferença"
description: |
  Este Post apresenta uma introdução ao estudo de Equações em Diferença. 
author:
  - name: Rafael Peixoto
    affiliation: Universidade Estadual de Campinas
citation_url: https://rpmeira.github.io/abmacro/posts/2020-12-31-eqdiff/
slug: peixoto2020eqdiff1
date: "`r Sys.Date()`"
bibliography: EqDiff.bib
nocite: | 
  @neusser2016difference, @wainwright2005fundamental
csl: associacao-brasileira-de-normas-tecnicas-ipea.csl
categories:
  - Introdução
  - Matemática
output:
  distill::distill_article:
    self_contained: false
    toc: true
---

```{r setup, include=FALSE}
knitr::opts_chunk$set(echo = FALSE)
library(LSDinterface)
library(tidyverse)
library(forecast)
library(ggthemes)
library(DiagrammeR)
```

## Definição

A equação em diferença descreve a evolução de alguma variável (ou grupo de variáveis) ao longo do tempo. O valor dessa variável no período $t$ é denotado por $x_t$. O índice de tempo $t$ assume valores discretos e tipicamente abrange todos os números inteiros, ou seja, $t = \dots, -2, -1, 0, 1, 2, \dots$.

Uma equação em diferença, então, nada mais é que uma *regra* uma *função* que indica como computar o valor da variável de interesse no próximo período, e.g. $t+1$, dado seu valor presente, $t$, ou passado, e.g. $t-1$. Em sua forma mais geral, uma equação em diferença pode ser ecrita como:

$$
F(x_{t+1}, x_t, x_{t-1}, \dots, x_{t-p+1}, t) = 0
$$

Onde $F$ é uma função dada.

## Homogeneidade

Se o tempo não aparece como um argumento separado e entra somente como um índice da variável, a equação é dita **autônoma** ou **homogênea**. No caso de equações de primeira ordem, por exemplo, a forma geral é 
$$\theta_1 x_t + \theta_0x_{t-1} = g(t)$$
A equação homogênea seria

$$\theta_1 x_t + \theta_0x_{t-1} = 0$$

Escrita de outra forma:

$$x_{t} = f(x_{t-1})$$

## Solução

A partir disso, dado algum valor inicial para $x$ no período $0$, a equação em diferença determina, unicamente, todos os valores subsequentes de $x_t$, com $t=1,2,\dots$, inserindo os valores de $x_t$ iterativamente na equação. No caso da equação de primeira ordem homogênea, como apontada acima:

$$
\begin{align}
& x_0 = x \\
& x_1 = f(x_0) = f(x) \\
& x_2 = f(x_1) = f(f(x)) = f^2(x) \\
& \dots \\
& x_t = f(x_{t-1}) = f^t(x)
\end{align}
$$

Assim, o valor da variável $x$ no período $t$ é uma função do seu valor inicial. Para explicitar essa dependência, escreve-se $x_t = \phi(t,x)$. Como resultado dessa iteração, a equação em diferença gera uma sequência, em $t = 0, 1, 2, \dots$, chamada de **trajetória**. O conjunto de valores realizados por uma trajetória particular é chamada de **órbita**.

```{tikz, out.width = "40%", fig.align='center'}
\begin{tikzpicture}
\node[draw, minimum size = 1cm] 
    (f){$f$};
\draw[-latex]
    (f.east) -- (1.5,0) node[midway, above]{$f(x)$};
\draw[-latex]
    (1.5,0) |- (-1.5,-1) |- (f.west) node[near end, above]{$x$};
\end{tikzpicture}
```



Para selecionar uma solução única para a equação em diferença, requerimentos adicionais são necessários, como as **condições de fronteira**. No exemplo acima, foi fornecido um valor inicial para a variável, o que o enquadra em uma **condição de valor inicial**. Se as condições de fronteira são suficientes para fixar uma única solução, o modelo (baseado em equações em diferença) é dito **determinado**.

## Estabilidade

Usualmente, não é de interesse apenas umas descrição da evolução da variável dependente ao longo do tempo, mas também algumas propriedades qualitativas das soluções. Em particular, é importante caracterizar o comportamento de longo-prazo, ou assimptótico, da variável.

Um **ponto fixo** de uma função $f$ é um número $x^*$ que quando aplicado na função resulta nele mesmo, ou seja, $x^* = f(x^*, t)$. Posto de outra forma, é um número que não muda quando iterado na função. Assim, a órbita de $x^*$ consiste apenas de $x^*$.

Um ponto fixo é **estável**, ou **atrator**, se pontos pertos dele convergem para o ponto fixo quando são iterados. Por outro lado, um ponto fixo é **instável**, ou **repulsor**, se pontos perto dele divergem do ponto fixo quando são iterados.

**Exemplo 1:** seja a equação em diferença $x_t = x_{t-1}^2$. A função $f(x) = x^2$ apresenta dois pontos fixos: $0$ e $1$. O que é fácil de se verificar:
$$
\begin{align}
& x = f(x) \\
& x = x^2 \\
& x - x^2 = 0 \\
& x(1 - x) = 0 \\
& x = 0 ; \ x = 1
\end{align}
$$

O gráfico abaixo mostra quatro iterações da equação $x_t = x_{t-1}^2$, para $x_0$ igual a 0; 1; 1.1; -1.2; 0.9.

```{r, layout="l-body"}
# Acessar resultados do LSD
itx2 <- read.raw.lsd("itx2.res.gz")

# Estrutura dos dados
#str(itx2)
#colnames(itx2)

# Mudar nome das Variáveis (Colunas)
colnames(itx2) <- c(0, 1, 1.1, -1.2, 0.9)

# Acrescentar t_0
itx2 <- itx2 %>%
  as_tibble() %>%
  add_row(.before = T, "0" = 0, "1" = 1, "1.1" = 1.1, "-1.2" = -1.2, "0.9" = 0.9) %>%
  ts(start = 0)

# Visualizar Gráfico
autoplot(itx2) +
  ggtitle(expression(X[t] == (X[t-1])^2)) +
  xlab("t") +
  ylab(expression(X[t])) +
  theme_hc() +
  theme(plot.title = element_text(size = 15, hjust = 0.5, colour = "black"),
        plot.subtitle = element_text(size = 10, hjust = 0.5, colour = "darkblue"),
        legend.position = "right") +
  scale_colour_discrete(expression(X[0])) +
  scale_x_continuous(breaks = seq(from = 0,to = 5, by = 1)) +
  scale_y_continuous(breaks = seq(from = -2,to = 18, by = 2))
```

É possível observar que $x$ se mantém constante para $x_0 = 0$ e $x_0 = 1$. Além disso, para valores de $x_0$ entre $0$ e $1$, como $0.9$, $x$ tende ao ponto fixo $0$; e para valores fora desse intervalo $x$ tente ao infinito. Considerando apenas números positivos, é possivel afirmar que $x = 0$ é um ponto fixo estável, pois conforme se escolhe um $x_0$ cada vez mais longe de $0$, $x$ sempre irá tender a $0$, até que se chegue em $x_0 = 1$. A partir daí, conforme se escolhe um $x_0$ maior que $1$, $x$ tenderá sempre a se afastar desse ponto fixo, portanto $x = 1$ é um ponto fixo instável. 

```{tikz, out.width = "40%", fig.align='center'}
\usetikzlibrary{decorations.markings}
\begin{tikzpicture}
[decoration={markings, 
    mark= between positions 0.1 and 0.5 step 0.1 
        with {\arrowreversed{latex}},
    mark= between positions 0.6 and 1 step 0.1 
        with {\arrow{latex}}}
] 
\draw [postaction={decorate}] 
    (0,0) -- (4,0); 
\draw[fill = black]
    (2,0) circle (1.5pt) node[above, scale=0.7] {$1$};
\draw[fill = black]
    (0,0) circle (1.5pt) node[above, scale=0.7] {$0$};
\end{tikzpicture}
```

<br>

**Exemplo 2:** seja a equação em diferença $x_t = \frac{1}{2}x_{t-1} - 4$. A função $f(x) = \frac{1}{2}x - 4$ apresenta quais pontos fixos?

$$
\begin{align}
& x = f(x) \\
& x = \frac{1}{2}x - 4 \\
& \frac{1}{2}x = -4 \\
& x = -8 \\
\end{align}
$$

Vejamos no gráfico:

```{r, layout="l-body"}
# Acessar resultados do LSD
itmx <- read.raw.lsd("itmx-4.res.gz")

# Mudar nome das Variáveis (Colunas)
colnames(itmx) <- c(-6, -8, -10)

# Acrescentar t_0
itmx <- itmx %>%
  as_tibble() %>%
  add_row(.before = T, "-6" = -6, "-8" = -8, "-10" = -10) %>%
  ts(start = 0)

# Visualizar Gráfico
autoplot(itmx) +
  ggtitle(expression(X[t] == frac(1,2)  %*% (X[t-1]) - 4)) +
  xlab("t") +
  ylab(expression(X[t])) +
  theme_hc() +
  theme(plot.title = element_text(size = 15, hjust = 0.5, colour = "black"),
        plot.subtitle = element_text(size = 10, hjust = 0.5, colour = "darkblue"),
        legend.position = "right") +
  scale_colour_discrete(expression(X[0])) +
  scale_x_continuous(breaks = seq(from = 0,to = 15, by = 1)) +
  scale_y_continuous(breaks = seq(from = -10,to = -6, by = 0.5))
```


É possível observar que $x$ se mantém constante para $x_0 = -8$. Além disso, para valores de $x_0$ tanto maiores quanto menores a $-8$, $x$ tende ao ponto fixo $-8$. Portanto, este é um ponto fixo estável.

```{tikz, out.width = "40%", fig.align='center'}
\usetikzlibrary{decorations.markings}
\begin{tikzpicture}
[decoration={markings, 
    mark= between positions 0.1 and 0.5 step 0.1 
        with {\arrow{latex}},
    mark= between positions 0.6 and 1 step 0.1 
        with {\arrowreversed{latex}}}
] 
\draw [postaction={decorate}] 
    (0,0) -- (4,0); 
\draw[fill = black]
    (2,0) circle (1.5pt) node[above, scale=0.7] {$-8$};
\end{tikzpicture}
```


<br>

**Exemplo 3:** seja a *Equação Logística* $x_t = m \times x_{t-1} \times (1 - x_{t-1})$. A função $f(x) = m \times x \times (1 - x)$ apresenta quais pontos fixos?

$$
\begin{align}
& x = f(x) \\
& x = mx(1 - x) \\
& mx(1 - x) - x = 0 \\
& x(m - mx - 1) = 0 \\
& x = 0 ; \ x = 1 - \frac{1}{m} \\
\end{align}
$$

Vejamos o gráfico para **m = 2**:

```{r, layout="l-body"}
# Acessar resultados do LSD
m2logi <- read.raw.lsd("m2v2.res.gz")

# Mudar nome das Variáveis (Colunas)
colnames(m2logi) <- paste0(rep("0.", 10), 0:9)

# Acrescentar t_0
m2logi <- m2logi %>%
  as_tibble() %>%
  add_row(.before = T, "0.0" = 0.0, "0.1" = 0.1, "0.2" = 0.2, "0.3" = 0.3, "0.4" = 0.4, 
          "0.5" = 0.5, "0.6" = 0.6, "0.7" = 0.7, "0.8" = 0.8, "0.9" = 0.9) %>%
  ts(start = 0)

# Visualizar Gráfico
autoplot(m2logi) +
  ggtitle(expression(X[t] == m  %*% X[t-1] %*% (1 - X[t-1])), subtitle = expression(m == 2)) +
  xlab("t") +
  ylab(expression(X[t])) +
  theme_hc() +
  theme(plot.title = element_text(size = 15, hjust = 0.5, colour = "black"),
        plot.subtitle = element_text(size = 10, hjust = 0.5, colour = "darkblue"),
        legend.position = "right") +
  scale_colour_discrete(expression(X[0])) +
  scale_x_continuous(breaks = seq(from = 0,to = 6, by = 1)) +
  scale_y_continuous(breaks = seq(from = 0,to = 1, by = 0.1))
```

É possível observar que $x$ se mantém constante para $x_0 = 0$ e $x_0 = 0.5$. Além disso, para valores de $x_0$ tanto maiores quanto menores a $0.5$, $x$ tende ao ponto fixo $0.5$. Portanto, este é um ponto fixo estável.Já $x_0 = 0$ é um ponto fixo instável, pois conforme $x$ se afasta dele, até $x = 0.5$, mais ele tende a se afastar, em direção àqele ponto fixo. Fora do intervalo $[0,1]$ a equação explode.

```{tikz, out.width = "40%", fig.align='center'}
\usetikzlibrary{decorations.markings}
\begin{tikzpicture}
[decoration={markings, 
    mark= between positions 0.1 and 0.5 step 0.1 
        with {\arrow{latex}},
    mark= between positions 0.6 and 1 step 0.1 
        with {\arrowreversed{latex}}}
] 
\draw [postaction={decorate}] 
    (0,0) -- (4,0); 
\draw[fill = black]
    (2,0) circle (1.5pt) node[above, scale=0.7] {$0.5$};
\draw[fill = black]
    (0,0) circle (1.5pt) node[above, scale=0.7] {$0$};
\end{tikzpicture}
```


<br>

Vejamos o gráfico para **m = 3**:

```{r, layout="l-body"}
# Acessar resultados do LSD
m3logi <- read.raw.lsd("m3.res.gz")

# Mudar nome das Variáveis (Colunas)
colnames(m3logi) <- paste0(rep("0.", 10), c(0, 1, 2, 3, 4, 5, 666, 7, 8, 9))


# Acrescentar t_0
m3logi <- m3logi %>%
  as_tibble() %>%
  add_row(.before = T, "0.0" = 0.0, "0.1" = 0.1, "0.2" = 0.2, "0.3" = 0.3, "0.4" = 0.4, 
          "0.5" = 0.5, "0.666" = 0.666, "0.7" = 0.7, "0.8" = 0.8, "0.9" = 0.9) %>%
  ts(start = 0)

# Visualizar Gráfico
autoplot(m3logi) +
  ggtitle(expression(X[t] == m  %*% X[t-1] %*% (1 - X[t-1])), subtitle = expression(m == 3)) +
  xlab("t") +
  ylab(expression(X[t])) +
  theme_hc() +
  theme(plot.title = element_text(size = 15, hjust = 0.5, colour = "black"),
        plot.subtitle = element_text(size = 10, hjust = 0.5, colour = "darkblue"),
        legend.position = "right") +
  scale_colour_discrete(expression(X[0])) +
  scale_x_continuous(breaks = seq(from = 0,to = 10, by = 1)) +
  scale_y_continuous(breaks = seq(from = 0,to = 1, by = 0.1))
```

É possível observar que $x$ se mantém constante para $x_0 = 0$ e $x_0 = 0.666$. Além disso, para valores de $x_0$ tanto maiores quanto menores a $0.666$, $x$ tende a oscilar entre esse ponto. Como visto acima, esses são os pontos fixos da equação:

$$
\begin{align}
& x = 0 ; \ x = 1 - \frac{1}{m} \\
\end{align}
$$

Para $m = 3$, o segundo ponto fixo é $1 - \frac{1}{3}$, aproximadamente $0.666$. Para valores de $x_0$ diferentes dos dois pontos fixos, a iteração da equação gera um ciclo atrator, a **óbita** é periódica. Diferentes valores de $m$, entre $3$ e $4$ (excluso), geram ciclos atratores com diferentes períodos (número de interações para se repetir um ciclo).

Vejamos o gráfico para **m = 4**:

```{r, layout="l-body"}
# Acessar resultados do LSD
m4logi <- read.raw.lsd("m4.res.gz")

# Mudar nome das Variáveis (Colunas)
colnames(m4logi) <- paste0(rep("0.", 10), c(0, 1, 2, 3, 4, 5, 6, 75, 8, 9))


# Acrescentar t_0
m4logi <- m4logi %>%
  as_tibble() %>%
  add_row(.before = T, "0.0" = 0.0, "0.1" = 0.1, "0.2" = 0.2, "0.3" = 0.3, "0.4" = 0.4, 
          "0.5" = 0.5, "0.6" = 0.6, "0.75" = 0.75, "0.8" = 0.8, "0.9" = 0.9) %>%
  ts(start = 0)

# Visualizar Gráfico
autoplot(m4logi) +
  ggtitle(expression(X[t] == m  %*% X[t-1] %*% (1 - X[t-1])), subtitle = expression(m == 4)) +
  xlab("t") +
  ylab(expression(X[t])) +
  theme_hc() +
  theme(plot.title = element_text(size = 15, hjust = 0.5, colour = "black"),
        plot.subtitle = element_text(size = 10, hjust = 0.5, colour = "darkblue"),
        legend.position = "right") +
  scale_colour_discrete(expression(X[0])) +
  scale_x_continuous(breaks = seq(from = 0,to = 30, by = 2)) +
  scale_y_continuous(breaks = seq(from = 0,to = 1, by = 0.1))
```

É possível observar que $x$ se mantém constante para $x_0 = 0$ e $x_0 = 0.75$ (segundo ponto fixo). Já para os valores de $x_0$ tanto maiores quanto menores a $0.75$, $x$ tende a oscilar de forma aperiódica, ou seja, a **óbita** é aperiódica. 

Apesar de a Equação Logística ser determinística, como as órbitas são aperiódicas para $m = 4$, variações pequenas no $x_0$ levam a trajetórias completamente distintas, o que torna impraticável a previsão de $x$ após um certo número de iterações. Tal comportamento é denominado de **dependência sensível das condições iniciais** (*sensitive dependence on initial conditions (SDIC)*). Posto de outra forma, um sistema dinâmico possui dependência sensível das condições iniciais se diferenças arbitrariamente pequenas nas condições iniciais eventualmente levam a diferenças arbitrariamente grandes nas órbitas.

Esse comportamento é bem visível quando se parte de $x_0$ muito próximos:

```{r, layout="l-body"}
# Acessar resultados do LSD
m4sdic <- read.raw.lsd("m4sdic.res.gz")

# Mudar nome das Variáveis (Colunas)
colnames(m4sdic) <- paste0(rep("0.30000", 10), c(0, 1, 2, 3, 4, 5, 6, 7, 8, 9))


# Acrescentar t_0
m4sdic <- m4sdic %>%
  as_tibble() %>%
  add_row(.before = T, "0.300000" = 0.300000, "0.300001" = 0.300001, "0.300002" = 0.300002, 
          "0.300003" = 0.300003, "0.300004" = 0.300004, "0.300005" = 0.300005, "0.300006" = 0.300006, 
          "0.300007" = 0.300007, "0.300008" = 0.300008, "0.300009" = 0.300009) %>%
  ts(start = 0)

# Visualizar Gráfico
autoplot(m4sdic) +
  ggtitle(expression(X[t] == m  %*% X[t-1] %*% (1 - X[t-1])), subtitle = expression(m == 4)) +
  xlab("t") +
  ylab(expression(X[t])) +
  theme_hc() +
  theme(plot.title = element_text(size = 15, hjust = 0.5, colour = "black"),
        plot.subtitle = element_text(size = 10, hjust = 0.5, colour = "darkblue"),
        legend.position = "right") +
  scale_colour_discrete(expression(X[0])) +
  scale_x_continuous(breaks = seq(from = 0,to = 30, by = 2)) +
  scale_y_continuous(breaks = seq(from = 0,to = 1, by = 0.1))
```

Até o período $14$, as órbitas se comportam de forma muito semelhante, mas as diferenças vão se acumulando a cada iteração, fazendo com que a partir deste período as órbitas se divirjam enormemente. Caso isso fosse um exercício de previsão, um 'erro' de $0.00001$ no valor inicial faria com que essa previsão fosse errônea a partir do período $14$. Esse comportamento é denominado também de **efeito borboleta**.

## Conclusão

Essa breve introdução buscou apresentar o conceito de equações em diferença e algumas de suas características principais. O foco se deu sobre o comportamento ao longo do tempo desse tipo de equação. Como visto, a órbita produzida por uma sequência de iterações de uma equação em diferença pode apresentar diversos comportamentos:

- Ponto fixo
- Atraído por um ponto fixo
- Explosivo
- Ciclo periódico
- Ciclo aperiódico

Esses comportamentos dependem tanto da estrutura da equação em si como do valor inicial $x_0$.





